臺灣高等法院刑事判決　　　　　　　　96年度上訴字第4589號
上　訴　人　臺灣臺北地方法院檢察署檢察官
被　　　告　甲○○
選任辯護人　朱俊雄律師
上列上訴人因被告違反銀行法案件，不服臺灣臺北地方法院96年
度訴字第250號，中華民國96年9月28日第一審判決（起訴案號：
臺灣臺北地方法院檢察署95年度偵字第26985號），提起上訴，
本院判決如下：
    主  文
上訴駁回。
    理  由
一、公訴意旨略以：
    (一)緣First Federal Banking Corp.（簡稱FFBC，下稱第一
      聯邦銀行，業於民國 (下同)92 年9月26日遭帛琉金融機
      構委員會撤銷營業許可執照）為拓展商務，乃透過電腦網
      路架設專屬網站（網址：www.ffbc.com），對外宣稱第一
      聯邦銀行係國際性之金融機構，在諾魯共和國艾渥市、帛
      琉共和國科羅處均設立總部，且在臺灣臺北市（址設臺北
      市○○○路○段128號8樓之3）、臺中市、高雄市亦設有聯
      絡處，提供個人及公司企業所需財務規劃、管理、運作及
      諮詢等服務，其主要業務內容包括國際銀行業務（國際存
      款、外匯交易、區間雙重利率定存、國際授信）、投資銀
      行業務（境外投資、企業諮詢、創投業務、投資管理、信
      託憑證）及私人銀行業務（個人理財、控股公司、投資保
      障）。嗣為加強拓展在臺商務，乃於91年5月間出資新臺
      幣100萬元在臺設立富斯特斐德投資顧問有限公司（下稱
      富斯特斐德公司，址設臺北市松山區○○○路○段128號3
      樓之2，於91年10月28日遷址同號7樓之3），所營事業包
      括企業經營管理顧問業、創業投資事業管理顧問業、一般
      廣告服務業、廣告傳單分送業、租賃業、人力派遣業、演
      藝活動業、運動訓練業、體育表演業、運動比賽業、展覽
      服務業、仲介服務業及除許可業務外，得經營法令非禁止
      或限制之業務；並由梁智翔擔任董事長（91年10月28日改
      由被告甲○○擔任，惟該公司實際業務之執行悉由烏凌翔
      負責），烏凌翔擔任總經理，朱詩愷擔任總經理特別助理
      ，顧季林擔任監察人。
    (二)被告明知除法律另有規定外，非依我國銀行法登記之銀行
      乃不得經營收受存款、受託經理信託資金、公眾財產或辦
      理國內外匯兌等業務（下簡稱銀行金融業務），而第一聯
      邦銀行在臺轉投資成立富斯特斐德公司，正為在臺推廣及
      從事其上開網站所示之有關銀行金融等主要業務，且富斯
      特斐德公司並未依我國銀行法規定為登記，公司登記營業
      項目中亦無此類銀行金融業務之項目記載，竟在第一聯邦
      銀行主席即帛琉大使Johnson Toribiong（下稱陶瑞賓）
      之指示下，與顧季林共同至第一商業銀行帛琉分行申請開
      立000000000號帳戶，再由第一聯邦銀行匯入資金，在臺
      轉投資成立富斯特斐德公司，並由顧季林具名充任該公司
      登記名義上之監察人乙職。
    (三)嗣烏凌翔另經由第一聯邦銀行授權，在臺與朱詩愷並招攬
      馮德潤、郭美亮等業務員，共同以富斯特斐德公司名義，
      自91年5 月間起至8月間止分別在臺北市松山區○○○路
      之統一健康世界俱樂部及富斯特公司等處，由烏凌翔以舉
      辦理財講座之方式，向到場之不特定大眾推介第一聯邦銀
      行在英屬維京群島（簡稱BVI）所投資設立之First Laure
      l Trust Company,Limited （下稱第一桂冠信託公司）發
      行之第一桂冠優質信託憑證（即SDR），其投資內容「以
      美金3萬元為單位，無論盈虧，均固定以每季利率2.25%、
      年報酬收益利率9%配發利息，如投資額達新臺幣330萬元
      ，則固定以每季利率2.7%、年報酬收益利率10.8%配發利
      息，且所得免稅」，並由烏凌翔等四人向有意願投資之洪
      美齡、薛白梅及楊淑惠等不特定大眾提供該有價證券之價
      值分析及投資判斷建議，嗣薛白梅等人按個人投資意願填
      寫申購書，並依指示將投資款項（併計付0.5%至1%不等之
      手續費）匯入前開000000000號帳戶或其他指定帳戶，再
      由第一桂冠信託公司將信託憑證郵寄各該投資人，並由第
      一桂冠資產管理中心以每投資一單位計付2%至3%不等之佣
      金予各該負責推介成交之業務員，烏凌翔四人以此方式共
      同經營證券投資顧問事業。其中匯入000000000號帳戶內
      之投資款項，則由陶瑞賓指示其秘書，偕同不知金額來源
      之顧季林前往署名提領或轉匯往其他地區。因認被告上開
      所為，係犯銀行法第125條第1項、第29條第1項、第29條之
      1之罪。
二、訊據被告堅詞否認有公訴人上開所指違反銀行法犯行，辯稱
    ：當初第一聯邦銀行要在第一商業銀行帛琉分行開立前揭帳
    戶，是因為第一銀行不接受大陸人士開戶，陶瑞賓才要伊幫
    忙開戶，並擔任授權簽字，但該帳戶開立後的往來狀況，伊
    均不清楚，而伊擔任富斯特斐德公司，是在本件被查獲違反
    證券交易法之後，故伊對於該公司之前營運情況並不知情，
    亦未參與等語。
三、按犯罪事實應依證據認定之，無證據不得推定其犯罪事實，
    刑事訴訟法第154條第2項定有明文。又刑事訴訟法上所謂認
    定犯罪事實之證據，係指足以認定被告確有犯罪行為之積極
    證據而言，該項證據自須適合於被告犯罪事實之認定，始得
    採為斷罪資料，如未能發現相當證據，或證據不足以證明，
    自不得以推測或擬制之方法，以為裁判基礎（最高法院29年
    上字第3105號、40年臺上字第86號判例意旨參照）。公訴人
    認被告涉有上開犯行，係以：(一)被告於偵查中之供述；(二)另
    案被告顧季林、梁智翔、烏凌翔、朱詩愷、馮德潤、郭美亮
    之供述；(三)證人洪美齡、薛白梅、楊淑惠、陳維正、李慧真
    （起訴書誤載為陳慧貞）之證述；(四)中央銀行外匯局91年7
    月24日台央外柒字第0910039205號函；(五)中央銀行外匯局91
    年10月1日台央外捌字第0910047811號函；(六)經濟部投資審
    議委員會91年4月24日經審一字第091011596號函；(七)第一商
    業銀行總行函影本；(八)富斯特斐德公司董事長及監察人願任
    同意書影本及所附資料等為主要論據。
四、經查：
    (一)按銀行法關於處罰非銀行經營收款業務犯行之犯罪主體，
      係將個人犯之者與法人犯之者，均規定其處罰，而法人犯
      之者，法律規定處罰其行為負責人，此觀本件行為時即93
      年2月4日修正前之銀行法第29條第1項、第125條第1項、
      第3項之規定自明。依前揭公訴意旨所指本件違反銀行法
      之行為，係第一聯邦銀行透過在臺灣地區設立富斯特斐德
      公司，從事銀行金融業務，期間為91年5月至同年9月11日
      本件查獲時為止。而依卷附富斯特斐德公司登記案卷（見
      92年度偵字第15372號卷第128至172頁），被告則於91年
      10月28日始登記為富斯特斐德公司之負責人。則本件公訴
      人所指違反銀行法行為期間，被告並非富斯特斐德公司之
      負責人，自非前揭法條所規範之行為人至明。
    (二)至公訴人所指違反銀行法行為被告應否共負其責，自應視
      被告是否知情承辦或參與銀行金融業務，而有共同之犯意
      聯絡及行為分擔，此部分事實之認定，自應有積極證據加
      以證明。公訴人雖以前揭供富斯特斐德公司非法從事銀行
      金融業務之帳戶，係由被告申請開立，並且為有權動用資
      金之簽章人，且富斯特斐德公司當時實際執行業務之人烏
      凌翔又係透過被告介紹參與，而認為被告就前揭違反銀行
      法行為知情並依此共同參與。然查：
      1.依卷附第一銀行92年11月3日（92）一總國業字第11235
        號函及所檢附之開戶資料（見92年度偵字第15372號卷
        第97至113頁），被告為前揭第一銀行帛琉分行帳戶之
        開戶申請人，有權提領簽章人則為被告、顧季林，任一
        人簽章均為有效，申請該帳戶之時間則為西元1999年（
        即民國88年）4月12日。而本件公訴人所指前揭以富斯
        特斐德公司名義從事銀行金融業務之行為時間，則為91
        年5月至同年9月間。是被告開立該銀行帳戶之時間，與
        公訴人所指本件違反銀行法之行為時間，二者相隔長達
        3 年之久。又被告申請該銀行帳戶之原因，係因當時受
        僱於陶瑞賓，而依陶瑞賓之指示開立該銀行帳戶，供作
        第一聯邦銀行業務之用，此情除據被告於偵、審中供承
        在卷外，且經證人顧季林於原審審理時（見原審96 年9
        月12日審判筆錄）證述屬實，並有偵查中被告提出之陶
        瑞賓函件（見93年度他字第1225號卷第17頁）附卷可稽
        。是否能以3年前被告受雇主陶瑞賓之指示開立該銀行
        帳戶，且為該帳戶有權動用簽章之人，而當時開立該帳
        戶之目的僅係供第一聯邦銀行作為業務之用，而在3 年
        後，該銀行帳戶另供本件違反銀行法行為之用，就據以
        推認被告就此亦有犯意聯絡並依此為行為分擔，殊非無
        疑。
      2.又被告雖為該帳戶資金動用有權簽章之人。然依被告於
        偵查及本院審理時所述，其在申請該銀行帳戶後，均未
        曾簽名動用過該帳戶內之資金。此與證人顧季林於其另
        案被訴違反銀行法案件審理時所述：伊有辦過提款及匯
        款的事情，這種情形有幾十次，有時伊沒有到場，秘書
        會拿提款單或匯款單給伊簽名，然後由秘書去辦理提款
        事宜，要提款及匯款是由陶瑞賓的秘書通知伊去的，秘
        書趙明已經在銀行現場等伊了，由伊單獨去第一商業銀
        行帛琉分行去做簽名，只有伊個人簽名就可以了，所以
        甲○○有時也都沒有到場等語（見本院95年度上重訴字
        第32號卷第104頁反面至105頁），互核一致。於該案審
        理中經調閱前揭帳戶之收支傳票資料，亦確均為顧季林
        之簽名，有第一商業銀行94年5月12日（94）一總企海
        管字第03874號函及所檢附之收支傳票影本（附於原審
        93年度訴字第1012號卷(二)）在卷足憑。則若被告就該帳
        戶其後供作本件違反銀行法所用知情而共同參與，何以
        其後就此帳戶內資金之提領、轉匯，竟未曾有任何之簽
        署行為？
      3.富斯特斐德公司當時實際執行業務之人烏凌翔係透過被
        告之介紹認識陶瑞賓，而受僱於陶瑞賓負責執行富斯特
        斐德公司之業務，固據證人烏凌翔於原審審理時證述在
        卷。然依證人烏凌翔於原審審理時所述：（公司成立的
        過程你有無參與？）應該說有，他們有問過伊的意見，
        公司是要用什麼形式都有問過伊的意見，（被告有無問
        過你？）這部分他沒有參與，（他們是如何問你？）梁
        智翔問的比較多，陶瑞賓也有問，（陶瑞賓有無透過甲
        ○○來找你？）沒有，（在富斯特斐德公司任職期間，
        你有無看過被告？）有，他在樓上但他幾乎沒有下來過
        ，經過有時會看到，（富斯特斐德公司業務經營這段期
        間，如果要報告公司營運狀況係向何人報告？）伊等才
        剛成立沒多久，業務還沒有到穩定狀況就結束，伊是有
        跟陶瑞賓講過，（依你所述，公司營運狀況，你有向陶
        瑞賓報告過？）是，他剛到臺灣來時，伊都會口頭跟他
        說等語。及受烏凌翔指示當時執行富斯特斐德公司業務
        之另案被告朱詩愷、馮德潤、郭美亮等人，於偵查中供
        述之內容，均未指稱被告就富斯特斐德公司之業務有何
        共同參與行為。而依本件與富斯特斐德公司交易之證人
        姜學民、羅文泰、李慧真、洪美齡、薛白梅、楊淑惠、
        陳維正於偵查中之證述，亦均未指稱與被告有何交易行
        為。又依卷附之匯款水單、富斯特斐德公司投顧業務人
        員表、現場工作位置圖及推銷本件信託憑證之傳單（見
        法務部調查局臺北市調查處卷第6頁反面、26頁反面、
        27頁），其上亦均無被告列名其中。綜上可知，被告僅
        係介紹烏凌翔讓陶瑞賓認識，而烏凌翔其後受陶瑞賓之
        指示，以設立富斯特斐德公司之方式從事上開公訴人所
        指之銀行金融業務，及該公司之經營、管理及業務之執
        行等情，被告均未曾參與。是自難僅憑被告單純推介烏
        凌翔一事，即逕予推論被告就該公司其後非法從事銀行
        金融業務之行為有共同之犯意聯絡及行為分擔。
      4.至於公訴人其餘所舉前揭三(四)至(八)之書證，僅能證明第
        一聯邦銀行在電腦上架設網站，簡介其有經營國際性銀
        行金融業務，在臺北市設有辦事處，及由第一聯邦銀行
        投資在臺灣地區成立富斯特斐德公司，該公司並未經核
        准從事銀行業務，卻自臺灣地區吸收投資資金後，匯款
        至前揭銀行帳戶等情，並無法證明被告就此行為事先有
        所謀議而共同參與。
五、綜上所述，公訴人所指供違反本件銀行法行為所用之銀行帳
    戶，被告雖為該帳戶申請開戶之人，亦為有權動用之簽署人
    ，然被告申請該銀行帳戶之時間，是早在本件行為前3 年，
    而該帳戶3年後供本件非法從事銀行金融業務之用後，被告
    其後就此之動支情形，均未曾有任何簽署，亦未就此金融業
    務有何共同參與之行為，則被告就本件違反銀行法行為，並
    無任何犯意聯絡及依此而為行為分擔至明。至於公訴人雖以
    被告前揭偵查中供述知悉該帳戶資金使用情況，且係擔任陶
    瑞賓之助理，並受陶瑞賓之指示在香港擔任第一聯邦控股公
    司之董事，而認被告就前揭違反銀行法之行為知情。然本件
    既無積極證據證明被告就前揭非法從事銀行金融業務行為事
    前有參與規劃、謀議而有犯意聯絡，其後依此而為行為分擔
    ，自難僅以被告知情為由，而遽令其就此行為應負共犯之
    責。此外，又查無其他積極證據，足認被告確有公訴人前揭
    所指違反銀行法之情事。原審因認不能證明被告犯罪，而為
    無罪判決之諭知。已於判決理由詳予論述，經核並無違誤。
    檢察官上訴意旨猶以: 被告為該帳戶申請開戶之人，亦為有
    權動用之簽署人，且偵查中供述知悉該帳戶資金使用情況，
    顯與顧季林應有共犯關係云云；惟並無積極證據證明被告就
    前揭非法從事銀行金融業務行為事前有參與規劃、謀議而有
    犯意聯絡，其後依此而為行為分擔，自難僅以被告知情為由
    ，而遽令其就此行為應負共犯之責，已如前述，是檢察官上
    訴，應認為無理由，而予駁回。
據上論斷，應依刑事訴訟法第368條，判決如主文。
本案經檢察官張啟彬到庭執行職務。
中　　華　　民　　國　　96　　年　　12　　月　　27 　日
 　　　　　       刑事第十六庭審判長法　官　葉騰瑞
                                    法　官　莊明彰
                                    法　官　吳鴻章
以上正本證明與原本無異。
檢察官如不服本判決，應於收受送達後10日內向本院提出上訴書
狀，其未敘述上訴之理由者並得於提起上訴後10日內向本院補提
理由書（均須按他造當事人之人數附繕本）。
                                    書記官  魏淑娟
中　　華　　民　　國　　96　　年　　12　　月　　27　　日
